臺北高等行政法院判決
　　　　　　　　　　　　　　　　　　 96年度訴字第00421號
　　　　　　　　　　　　　　　.
原　　　告　甲○○
被　　　告　臺北市政府都市發展局
代　表　人　許志堅（局長）住同上
訴訟代理人　乙○○兼送達代收.
上列當事人間因建築法事件，原告不服臺北市政府中華民國95年
12月7 日府訴字第09585032000 號訴願決定，提起行政訴訟。本
院判決如下：
　　主  文
確認被告於中華民國95年7 月28日以北市工建字第09569271700
號函對原告所作之行政處分違法。
訴訟費用由被告負擔。
　　事  實
一、事實概要：
    緣原告經人檢舉於臺北市中正區○○○街92號1 樓建築物騎
    樓柱，未經許可擅自設置招牌廣告（廣告內容：明鏡法律事
    務所‧‧‧），案經臺北市政府工務局〈建築管理業務自民
    國（下同）95年8 月1 日起移撥臺北市政府都市發展局（即
    被告）〉查認屬實，乃以95年3 月17日北市工建字第095612
    62300 號函通知原告上開行為未依建築法第25條規定申請設
    置許可，且不符臺北市廣告物暫行管理規則第28條第3 款規
    定，限原告於文到10日內自行拆除。原告不服，第1 次向臺
    北市政府提起訴願，經該府以95年7 月19日府訴字第095848
    49900 號訴願決定：「原處分撤銷，由原處分機關於決定書
    送達之次日起50日內另為處分。」嗣經被告依上開訴願決定
    撤銷意旨重新審查，審認原告行為屬未依建築法第97條之3
    第2 項規定申請審查許可，且不符臺北市廣告物暫行管理規
    則第28條第3 款規定，乃以95年7 月28日北市工建字第0956
    9271700 號函限原告於文到10日內依規定自行拆除。原告猶
    不服，提起訴願遭決定駁回，遂提起本件行政訴訟。訴訟中
    ，因被告於96年3 月15日強制拆除系爭廣告，原告爰變更訴
    之聲明為確認系爭處分違法。
二、兩造聲明：
　　(一)原告聲明求為判決：1.確認原處分違法。
                        2.訴訟費用由被告負擔。
　　(二)被告聲明求為判決：1.駁回原告之訴。
                        2.訴訟費用由原告負擔。
三、兩造之爭點：
    (一)本件爭執點：
      1.系爭處分是否違反處罰法定原則？
      2.系爭處分是否違反法律不溯及既往原則？
      3.系爭處分是否違反從新從輕原則？
　　(二)原告主張之理由：
      1.查訴願決定及原處分均有違誤，茲分別敘明理由如次：
        (1)違反處罰法定原則：
          按「違反行政法上義務之處罰，以『行為時』之法律
          或自治條例有明文規定者為限」94年2 月5 日公布95
          年2 月5 日施行之行政罰法第4 條定有明文，足供參
          採。
          查原告於82年6 月21日所設置（平面附著）於前開
            樓柱面上之「明鏡法律事務所」之招牌，於90年12
            月25日臺北市廣告物暫行管理規則制訂後，係屬所
            謂的招牌廣告，該廣告係屬中小型廣告，該廣告物
            並未封閉、堵塞或妨害依建築技術規則規定設置之
            各種開口，其構體形狀並未妨害公共安全，更未對
            大廈環境景觀或市容之維護以及往來交通產生不利
            之影響。該廣告物內容亦未有妨害公共秩序、善良
            風俗或誇大不實之情，行為當時之法規，該招牌廣
            告之設置並無任何違規情事，其要無違規應予以拆
            除之依據。再該招牌廣告依公寓大廈自治原則，亦
            經吉慶大廈管理負責人蔡世光先生出具不宜拆除之
            證明（在卷），且已於95年3 月17日函覆被告所屬
            建築管理處在案。再查全臺北市類似之中小型廣告
            招牌何止千千萬萬，於市民情感上似亦不宜輕言加
            以拆除，被告不依行政罰法第4 條之「處罰法定原
            則」，亦未審酌同法第7 條之「非出於故意或過失
            」行為不罰，即任意為自行拆除之處分，顯有違誤。
          查90年12月25日制定施行之臺北市廣告物暫行管理
            規則第28條第3 款係規定：「建築物之騎樓外柱及
            外柱間不得設置招牌廣告」，其非規定「騎樓外柱
            及外柱與外柱間不得設置招牌廣告」，是依處罰法
            定原則及法條文句之論理解釋，其係指「騎樓外柱
            及外柱之兩柱中間」不得設置招牌廣告，其並非指
            於一騎樓之外柱牆面上不得設置招牌廣告，原告於
            82年6 月21日設置之「明鏡法律事務所」單面招牌
            廣告係平面附著於單一之外柱牆面上，其於設置之
            時間及位置均與上開規則之禁止規定有間，當無上
            開規則之適用，被告引用上開規則令原告於收文10
            日內自行拆除廣告，否則即依據建築法第95條之3
            規定處以罰鍰，並依行政執行法規定將予以強制拆
            除云云，嗣更未為任何強制拆除之通知，即於96年
            3 月15日下午1 時許，遭被告派其職工簡明輝帶隊
            強制拆除，顯然嚴重誤會。
          查內政部93年6 月17日以台內營字第0930084615號
            令依建築法第97條之3 第3 項規定訂定發布之「招
            牌廣告及樹立廣告管理辦法」第3 條第1 款明定：
            「正面式招牌廣告縱長未超過2 公尺者」，免申請
            雜項執照。查原告所設置之招牌縱長僅有1.82公尺
            ，寬為0.82公尺，厚（高）為0.13公尺，屬小型招
            牌，依上開辦法規定為免申請雜項執照之招牌廣告
            ，原決定機關竟引用未盡舉證責任及情節顯不相當
            之台中高等行政法院95年2 月16日之94年度訴第55
            1 號判決據為本案之決定依據，而為不利於原告之
            決定，顯然違誤。
        (2)違反「法律不溯及既往原則」之違誤：
          查建築法第97條之3 第1 項：「一定規模以下之招
            牌廣告及樹立廣告，得免申請雜項執照。其管理並
            得簡化，不適用本法全部或一部之規定。」及同條
            第2 項：「招牌廣告及樹立廣告之設置應向直轄市
            、縣（市）主管建築機關申請審查許可，直轄市、
            縣（市）主管建築機關得委託相關專業團體審查，
            其審查費用由申請人負擔。」之規定，係於92 年6
            月5 日增訂公布，其自無「溯及既往」以規範原告
            前以「82年6 月21日」早已設置完安之訟爭招牌廣
            告（設置證明書及付費之支票存根在卷），法理甚
            明，被告不查，任意依行為後十數年之建築法第97
            條之3 第2 項之規定命於文到10日內自行拆除訟爭
            招牌廣告云云，顯然無據。
          查臺北市廣告物暫行管理規則係於90年12月25日訂
            定發布，惟查原告之「明鏡法律事務所」招牌廣告
            ，係於82年6 月21日委由長廣設置完妥，依法律不
            溯及既往原則，上開管理規則，自無由拘束原告早
            在82年6 月間合法設置完妥之招牌廣告，自屬當然
            。被告指原告違反上開規則第28條第3 款之規定，
            顯然違反法律不溯及既往原則而不足採。
        (3)違反「從新從輕原則」之違誤：按「行為後法律或自
          治條例有變更者，適用行政機關最初裁處時之法律或
          自治條例。但裁處前之法律或自治條例有利於受處罰
          者，適用有利於受處罰者之規定。」行政罰法第5 條
          定有明文，查訟爭招牌係於82年6 月21日所設置，該
          設置行為於當日即已完成，其後為狀態之繼續，而非
          行為之繼續，依當時之法規，並無禁止設置之限制，
          雖臺北市廣告物暫行管理規則係於90年12月25日始訂
          有規範，且建築法於92年6 月5 日增訂第93條之3 加
          以規範，惟依行政罰法第5 條之「從新從輕原則」，
          被告所為令於收文10日內自行拆除之處分，依從新從
          輕原則，即有違誤，原決定不查，予以維持，亦有未
          洽。
      2.查建築法第4 條所稱之建築物須符合「定著於土地上或
        地面下具有頂蓋、樑柱或牆壁之物」之要件，若不符合
        此要件之構造物、雜項工作物，即非建築法所稱之建築
        物。又基於體系解釋及論理解釋，雜項工作物既為建築
        物之一種，則依本法第7 條規定所包括之「招牌廣告」
        亦須符合上開建築法第4 條所定之要件，方能成為建築
        法所規範之建築物。再建築法第8 條規定：「本法所稱
        建築物之主要構造，為基礎、主要樑柱、承重牆壁、樓
        地板及屋頂之構造。」建築物若無主要構造，如何判定
        構造物之性質，又如何謂為該法之建築物，則其即應具
        有該法第4 條及第8 條所規範之外觀構造、整體架構或
        類似結構，方能稱之為建築法所規範之建築物。查系爭
        之「招牌廣告」於字義上雖符合建築法第7 條所規定之
        雜項工作物之內容，惟系爭招牌廣告並非係具有「頂蓋
        」、「樑柱」、「牆壁」而定著於「土地上或地面下」
        之雜項工作物，亦不具有建築法所謂建築物之主要構造
        ，自難謂其為建築法所規範之建築物而應受建築法之規
        範。
      3.綜上所述，原訴願決定及原處分均有違誤，應請予以撤
        銷。
　　(三)被告主張之理由：
      1.按建築法第4 條現定：「本法所稱建築物，為定著於土
        地上或地面上具有頂蓋、樑柱或牆壁，供個人或公眾使
        用之構造物或雜項工作物。」、第7 條規定：「本法所
        稱雜項工作物，為營業爐、水塔、瞭望臺、招牌廣告、
        樹立廣告、散裝倉、廣播塔、煙囪、圍牆、機械遊樂設
        施、游泳池、地下儲藏庫、建築所需駁崁、挖填土石方
        等工程及建築物興建完成後增設之中央系統空氣調節設
        備、昇降設備、機械停車設備、防空避難設備、污物處
        理設施等。」、第28條第2 款規定：「建築執照分左列
        4 種：‧‧‧二、雜項執照：雜項工作物之建築，應請
        領雜項執照。」第95條之3 規定：「本法修正施行後，
        違反第97條之3 第2 項規定，未申請審查許可，擅自設
        置招牌廣告或樹立廣告者，處建築物所有權人、土地所
        有權人或使用人新臺幣4 萬元以上20萬元以下罰鍰，並
        限期改善或補辦手續，屆期仍未改善或補辦手續者，得
        連續處罰。必要時，得命其限期自行拆除其招牌廣告或
        樹立廣告。」第97條之3 規定：「一定規模以下之招牌
        廣告及樹立廣告，得免申請雜項執照。其管理並得簡化
        ，不適用本法全部或一部之規定。招牌廣告及樹立廣告
        之設置，應向直轄市、縣（市）主管建築機關申請審查
        許可，直轄市、縣（市）主管建築機關得委託相關專業
        團體審查，其審查費用由申請人負擔。前2 項招牌廣告
        及樹立廣告之一定規模、申請審查許可程序、施工及使
        用等事項之管理辦法，由中央主管建築機關定之。」（
        證物4 ）又招牌廣告及樹立廣告管理辦法第5 條規定：
        「設置招牌廣告及樹立廣告者，應備具申請書，檢同設
        計圖說，設置處所之所有權或使用權證明及其他相關證
        明文件，向直轄市、縣（市）主管建築機關或其委託之
        專業團體申請審查許可。設置應申請雜項執照之招牌廣
        告及樹立廣告，其申請審查許可，應併同申請雜項執照
        辦理。」（證物5 ）及臺北市廣告物暫行管理規則行為
        時第3 條規定：「本規則所稱廣告物，其種類如下：一
        、招牌廣告：指釘定於建築物牆面上之壁面帆布或市招
        等廣告。」第28條第3 款規定：「騎樓簷下招牌廣告應
        符合下列規定：‧‧‧三、建築物之騎樓外柱及外柱間
        不得設置招牌廣告。」第54條規定：「廣告物違反‧‧
        ‧第23條至第41條‧‧‧規定者，得令申請人、設置人
        、使用人或設置處所所有權人，限期改善或補辦手續。
        」（證物6 ）另95年7 月5 日府工建字第09560103901
        號公告：「主旨：公告委任本府都市發展局辦理建築管
        理業務之事項，自中華民國95年8 月1 日起實施。‧‧
        ‧公告事項：一、本府依建築法規定主管之建築管理業
        務之事項，自95年8 月1 日起依規定委任本府都市發展
        局辦理」（證物7 ）
      2.原告所稱原處分違反處罰法定原則及法律不溯及既往，
        按建築法第95條之3 及第97條之3 規定公布施行後，系
        爭廣告物仍持續設置使用，違法狀態繼續存在，被告自
        得本於職權通知原告改善或補辦手續，並無溯及適用問
        題，前揭規定不僅規範公告施行後之招牌廣告，對公告
        施行前之廣告物，仍違法設置者亦在規範範圍內，台中
        高等行政法院95年2 月16日94年度訴字第551 號判決亦
        同此見解（證物8 ）。且依同法第4 、7 、25條規定可
        知招牌廣告係雜項工作物屬建築物，非經申請主管機關
        審查許可並發給執照不得擅自使用，復以同法第97條之
        3 第1 、2 項規定，雖一定規模以下之招牌廣告得免申
        請雜項執照，但仍應向主管機關申請審查許可，不得擅
        自建造使用，可知系爭標的仍需申請審查許可，惟查原
        告未申請審查許可，係屬違法，要無可疑。
      3.原告另主張違反從新從輕原則乙節，被告處分時係針對
        原告持續違法設置廣告物之「狀態」，依建築法第97條
        之3 規定為處分，與設置行為時點之法律規定無涉，原
        告容有誤會，本件並無此原則適用。
      4.綜上所述，本件原告主張無理由，請予以駁回。
　　理  由
一、按「本法所稱建築物，為定著於土地上或地面上具有頂蓋、
    樑柱或牆壁，供個人或公眾使用之構造物或雜項工作物。」
    、「本法所稱雜項工作物，為營業爐、水塔、瞭望臺、招牌
    廣告、樹立廣告、散裝倉、廣播塔、煙囪、圍牆、機械遊樂
    設施、游泳池、地下儲藏庫、建築所需駁崁、挖填土石方等
    工程及建築物興建完成後增設之中央系統空氣調節設備、昇
    降設備、機械停車設備、防空避難設備、污物處理設施等。
    」、「建築執照分左列4 種：‧‧‧二、雜項執照：雜項工
    作物之建築，應請領雜項執照。」、「本法修正施行後，違
    反第97條之3 第2 項規定，未申請審查許可，擅自設置招牌
    廣告或樹立廣告者，處建築物所有權人、土地所有權人或使
    用人新臺幣4 萬元以上20萬元以下罰鍰，並限期改善或補辦
    手續，屆期仍未改善或補辦手續者，得連續處罰。必要時，
    得命其限期自行拆除其招牌廣告或樹立廣告。」、「一定規
    模以下之招牌廣告及樹立廣告，得免申請雜項執照。其管理
    並得簡化，不適用本法全部或一部之規定。招牌廣告及樹立
    廣告之設置，應向直轄市、縣（市）主管建築機關申請審查
    許可，直轄市、縣（市）主管建築機關得委託相關專業團體
    審查，其審查費用由申請人負擔。前2 項招牌廣告及樹立廣
    告之一定規模、申請審查許可程序、施工及使用等事項之管
    理辦法，由中央主管建築機關定之。」建築法第4 條、第7
    條、第28條第2 款、第95條之3 及第97條之3 分別定有明文
    。又招牌廣告及樹立廣告管理辦法第5 條規定：「設置招牌
    廣告及樹立廣告者，應備具申請書，檢同設計圖說，設置處
    所之所有權或使用權證明及其他相關證明文件，向直轄市、
    縣（市）主管建築機關或其委託之專業團體申請審查許可。
    設置應申請雜項執照之招牌廣告及樹立廣告，其申請審查許
    可，應併同申請雜項執照辦理。」；臺北市廣告物暫行管理
    規則第3 條規定：「本規則所稱廣告物，其種類如下：一、
    招牌廣告：指釘定於建築物牆面上之壁面帆布或市招等廣告
    。」第28條第3 款規定：「騎樓簷下招牌廣告應符合下列規
    定：‧‧‧三、建築物之騎樓外柱及外柱間不得設置招牌廣
    告。」第54條規定：「廣告物違反‧‧‧第23條至第41條‧
    ‧‧規定者，得令申請人、設置人、使用人或設置處所所有
    權人，限期改善或補辦手續。」；另95年7 月5 日府工建字
    第09560103901 號公告：「主旨：公告委任本府都市發展局
    辦理建築管理業務之事項，自中華民國95年8 月1 日起實施
    。‧‧‧公告事項：一、本府依建築法規定主管之建築管理
    業務之事項，自95年8 月1 日起依規定委任本府都市發展局
    辦理」。
二、緣原告經人檢舉於臺北市中正區○○○街92號1 樓建築物騎
    樓柱，未經許可擅自設置招牌廣告（廣告內容：明鏡法律事
    務所‧‧‧），案經臺北市政府工務局〈建築管理業務自95
    年8 月1 日起移撥被告〉查認屬實，乃以95年3 月17日北市
    工建字第09561262300 號函通知原告上開行為未依建築法第
    25條規定申請設置許可，且不符臺北市廣告物暫行管理規則
    第28條第3 款規定，限原告於文到10日內自行拆除。原告不
    服，第1 次向臺北市政府提起訴願，經該府以95年7 月19日
    府訴字第09584849900 號訴願決定：「原處分撤銷，由原處
    分機關於決定書送達之次日起50日內另為處分。」嗣經被告
    依上開訴願決定撤銷意旨重新審查，審認原告行為屬未依建
    築法第97條之3 第2 項規定申請審查許可，且不符臺北市廣
    告物暫行管理規則第28條第3 款規定，乃以95年7 月28日北
    市工建字第09569271700 號函限原告於文到10日內依規定自
    行拆除。原告猶不服，提起訴願遭決定駁回，遂提起本件行
    政訴訟。嗣於訴訟中，因被告於96年3 月15日強制拆除系爭
    廣告完畢，撤銷系爭處分已無可回復之法律上利益，原告爰
    變更訴之聲明，請求確認系爭處分違法。兩造分別為前開事
    實欄所載之陳述，準此，本件爭執之重點厥為被告做成系爭
    處分是否違法。
三、查本件被告做成系爭處分，係認定本件原告於台北市中正區
    ○○○街92號1 樓建築物騎樓柱未經申請擅自設置「明鏡法
    律事務所」招牌廣告，涉嫌違反建築法第97條之3 第2 項規
    定，及台北市廣告物暫行管理規則第28條第3 款規定，乃命
    原告自行拆除，且不得補辦手續，有處分書附卷可憑。
四、按「違反行政法上義務之處罰，以行為時之法律或自治條例
    有明文規定者為限。」行政罰法第4 條定有明文。次按建築
    法第95條之3 及第97條之3 係於92年6 月5 日所增訂，而95
    條之3 明定：「本法修正施行後，違反第97條之3 第2 項規
    定者，... 必要時，得命其限期自行拆除其招牌廣告或樹立
    廣告。」依上開法條做成處分，當以修正公布後之違規行為
    為其範疇，要無溯及增訂公布前之設置廣告行為至明。再按
    臺北市廣告物暫行管理規則係於90年12月25日制定施行。查
    本件原告陳稱其系爭廣告係於82年6 月間即設置，被告對此
    未為爭執，揆諸前揭規定及說明，被告不得依92年6 月5 日
    增訂之建築法第95條之3 之規定及90年12月25日制定之臺北
    市廣告物暫行管理規則第54條規定限期命原告自行拆除系爭
    廣告至明。
五、綜合上述，原告系爭廣物物既係設置於臺北市廣告暫行管理
    規則制定施行前及建築法第95條之3 及97條之3 增訂公布前
    ，即無上該法條之適用，被告失察做成系爭處分，即有未洽
    ，訴願決定未予糾正，亦有違誤，原告執此指摘，訴請確認
    原處分為違法，為有理由，應予准許。
六、本件事證已臻明確，兩造其餘攻擊防禦方法，核與本件判決
    結果不生影響，爰不逐一論述，併此敘明。
七、據上論結，本件原告之訴為有理由，爰依行政訴訟法第98條
    第3 項前段，判決如主文。
中　　華　　民　　國　　96　　年　　8　　 月　　16　　日
                         第六庭審判長法  官　林　文　舟
                                     法  官　陳　鴻　斌
                                     法  官　闕　銘　富
上為正本係照原本作成。
如不服本判決，應於送達後20日內，向本院提出上訴狀並表明上
訴理由，如於本判決宣示後送達前提起上訴者，應於判決送達後
20日內補提上訴理由書（須按他造人數附繕本）。
中　　華　　民　　國　　96　　年　　8　　 月　　17　　日
                                     書記官  孫　筱　晴
